臺灣板橋地方法院刑事判決　　　　　　　96年度訴緝字第25號
公　訴　人　臺灣板橋地方法院檢察署檢察官
被　　　告　丙○○
　　　　　　　　　　(
上列被告因恐嚇取財等案件，經檢察官提起公訴（94年度偵字第
3223、3225號），本院判決如下：
    主  文
丙○○共同意圖為自己不法之所有，以恐嚇使人將本人之物交付
，處有期徒刑壹年陸月。
    事  實
一、緣丙○○（綽號牛奶）於民國93年10月20日，帶同不知情之
    陳勝義向服務於址設臺北市○○路○ 段68號「誠隆汽車股份
    有限公司」之銷售課長乙○○購買車牌號碼0281-DV 自用小
    客車1 輛，並告知乙○○因陳勝義前曾積欠其債務，要求乙○○辦理上開自用小客車之足額貸款後，將上開全數貸得之
    款項交其處理，惟上開自用小客車無從辦理足額貸款，乙○○乃將所辦得貸款優先支付銀行手續費、車價、保險費及行
    政規費後所剩無幾，並將上開車輛直接交付陳勝義，而引起
    丙○○不滿，認乙○○僅欲賣車而不願意辦理足額貸款。丙○○乃與甲○○、丁○○及戊○○（均業經本院另案判決在
    案），及二名姓名年籍均不詳之成年男子，共同基於意圖為
    自己不法所有之犯意及以脅迫使人行無義務之事、妨害人行
    使權利之犯意聯絡，於93年11月23日19時30分許，先由戊○○佯以介紹客戶買車為由，約乙○○前往臺北縣永和市○○
    路○ 段40號2 樓之1 「豐羽國際有限公司」（下稱豐羽公司
    ），到場時丁○○、甲○○及另二名姓名年籍均不詳之成年
    男子業已在場，約10分鐘後丙○○出現，質疑乙○○未將前
    開貸款辦妥且將上開自用小客車交予陳勝義一事，並向丁○○表示係因乙○○未將貸款辦妥，致轉向丁○○之友人所經
    營之地下錢莊借款新臺幣（以下同）50萬元，這事應由乙○○負責等語，繼之，丁○○則向乙○○恫嚇稱：「你要解釋
    清楚，不要逼我動手」等語，甲○○並向乙○○揚言：「你
    好好講，不然就遭殃」等語，丙○○並質問乙○○：「戶頭
    有多少錢？車子是何人所有？」等語，以此脅迫方式，強迫
    乙○○交出身分證，乙○○因心生畏懼，乃當場交付身分證
    予丙○○，由丙○○交付丁○○，再轉交甲○○，而使乙○○行無義務之事。丙○○並開口要乙○○簽立本票及同意書
    償還所積欠地下錢莊之50萬元債務，乙○○先以「並無債務
    關係」加以回絕，丙○○遂出言恫稱：「你趕快簽，簽完本
    票就讓你走」，甲○○亦恫嚇：「你趕快簽，簽完本票就讓
    你走」，丁○○則表示「最近常失火」等恐嚇言語，以上開
    方式恐嚇乙○○，使乙○○心生畏怖，而當場簽立面額共計
    109 萬元之本票6 紙，及以上開恐嚇言語之脅迫方式，使乙○○當場簽立同意書1 紙而行無義務之事及妨害人行使離去
    之權利，並將上開本票及同意書交予甲○○後，丙○○始將
    身分證歸還乙○○，丁○○及甲○○則向乙○○揚言：「你
    要讓我隨時找得到你」等語，始讓乙○○於93年11月24日凌
    晨離去。
二、案經乙○○告訴臺北市政府警察局內湖分局報告臺灣板橋地
    方法院檢察署檢察官偵查起訴。
    理由
壹、證據能力部分：
(一)按被告以外之人於偵查中向檢察官所為之陳述，除顯有不可
    信之情況者外，得為證據，刑事訴訟法第159之1第2項著有
    明文，此係因上開偵查中向檢察官所為之陳述雖仍為審判外
    之陳述，但立法者衡量刑事訴訟法規定檢察官代表國家偵查
    犯罪、實施公訴，依法有訊問被告、證人、鑑定人之權，且
    實務運作時，偵查中檢察官向被告以外之人所取得之陳述，
    原則上均能遵守法律規定，不致違法取供，其可信性極高，
    為兼顧理論與實務為由，而對「被告以外之人於偵查中向檢
    察官所為之陳述」，例外規定除有顯不可信之情況者外，得
    為證據。查本件證人葉宏暐於檢察官偵訊時所為之證述，業
    經具結，而被告並未提出上開證人在偵查中所述有何顯不可
    信之情況以供本院審酌、調查，是就證人葉宏暐於偵查中證
    述之任意性或真實性而言，並不具顯不可信之情況，是該證
    述自有證據能力。
(二)次按被告以外之人於審判外之言詞或書面陳述，除法律有規
    定者外，不得作為證據；又被告以外之人於審判外之陳述，
    雖不符第159條之1至第159條之4之規定，但經當事人於審判
    程序同意作為證據，法院審酌該言詞陳述或書面陳述作成時
    之情況，認為適當者，亦得為證據；當事人、代理人或辯護
    人於法院調查證據時，知有第159條第1項不得為證據之情形
    ，而未於言詞辯論終結前聲明異議者，視為有前項之同意，
    刑事訴訟法第159條第1項、第159條之5規定甚明。經查，證
    人乙○○、同案被告戊○○及丁○○於警詢之證述，對本件
    被告而言，固屬傳聞證據，惟被告於本院準備程序及審判期
    日時均表示無意見，且迄至言詞辯論終結前亦未再聲明異議
    ，本院審酌上開證據尚查無違法不當及證明力明顯過低之瑕
    疵，亦認為以之作為證據應屬適當，故揆諸前開法律規定與
    說明，爰逕依刑事訴訟法第159條之5規定，認前揭證據資料
    例外有證據能力。
貳、實體部分：
一、訊據被告丙○○固不否認於上揭時間，與丁○○、甲○○、
    葉宏暐及乙○○在址設臺北縣永和市○○路○段40號2 樓之
    1 「豐羽公司」之事實，惟矢口否認有何恐嚇取財及強制犯
    行，辯稱：伊並未脅迫乙○○交出身分證，亦未恐嚇乙○○
    簽發本票及同意書云云。經查：
(一)據證人即告訴人乙○○於本院審理時具結證稱：戊○○來找
    伊，稱丙○○及陳勝義跟他們借了50萬元，要伊不要交車，
    但是伊跟戊○○說仍將如期交車，嗣後戊○○即帶丁○○至
    伊公司，此為伊第一次見到丁○○，伊有跟丁○○解釋他們
    之間之債務與伊無關，故伊一到永和就知道不對勁，伊並未
    說車子可以貸一定之金額，當日丙○○說因為伊未把貸款辦
    下來，害丙○○跟地下錢莊借錢等語（詳本院94年度訴字第
    2699號案件（以下簡稱另案）95年9 月12日審判筆錄第24頁
    及本院96年6 月11日審判筆錄第5 頁、第7 頁），且本件係
    案外人陳勝義向同案被告葉宏暐借款50萬元，因期限屆至未
    還款，同案被告丁○○代其友人向陳勝義及被告丙○○催討
    等情，業據同案被告丁○○於警詢時證述明確（詳94年度偵
    字第3223號卷第143 至144 頁），則證人乙○○對被告丙○○既無債務關係，被告丙○○及同案被告丁○○、葉宏暐、
    甲○○等人顯係無中生有，設詞欲向被害人乙○○索取錢財
    ，被告主觀上顯有不法所有之意圖甚明。
(二)其次，上揭犯罪事實，業據證人即被害人乙○○於本院另案
    審理時到庭具結證稱：「（問：牛奶進來客廳後丁○○有無
    跟你說你解釋清楚，不要逼我動手？）有的，是牛奶進來客
    廳後，丁○○所說的」、「（問：甲○○有無跟你說你好好
    講，不然就遭殃？）有的」、「（問：身分證有無被拿走？
    ）當時牛奶跟我要，我說我沒有帶，牛奶就說如被他搜到要
    我好看，我就主動拿身分證，他們還要我拿出車子的行照及
    鑰匙，我就說車子不是我的，他們要也沒有用，後來牛奶把
    身分證交給外面的人去影印，影印完後就交還給我」、「（
    問：何人將本票拿走？）是甲○○把本票拿走，我不知他是
    否有把票交給何人」、「（問：當天你是否會怕？）當然會
    」、「（問：你簽本票及交身分證是否在自由意識下所為？
    ）當然不是」、「（問：牛奶回來後做何事？）就叫我進房
    間」、「（問：還有何人進房間？）丁○○及甲○○」、「
    （問：戊○○在哪？）他沒有進去」、「（問：牛奶跟你說
    什麼？）牛奶沒有說什麼，只是叫我簽本票，中間有些恐嚇
    的話語」、「（問：當時牛奶有說何話或作何舉動？）當時
    牛奶有叫我簽本票，我有拒絕，他就告訴我說樓下有很多兄
    弟，如不簽的話就會死得很難看等語」、「（問：當時有無
    人跟你說最近常失火的話？）有的，但我不知道是何人所說
    的，另牛奶有說要我趕快簽完本票就讓我走」、「（問：在
    房間內有何人請你確認？）牛奶、丁○○及甲○○，牛奶的
    朋友進來一下就出去了」、「（問：牛奶一進客廳時，丁○○有說叫你好好解釋清楚，不要逼我動手，你當時聽了有何
    感想？）當時趕到很緊張，出了什麼問題」、「（問：簽完
    本票後你要離開時，何人跟你說要把陳勝義找出來就把本票
    還你，要讓我隨時找得到你？）是甲○○」、「（問：之前
    有無見過牛奶？）我有客戶介紹牛奶來買車，牛奶帶陳勝義
    至營業所找我，並有問貸款之事宜，他們不想出錢買車，要
    我幫他們貸足額出來，我說我幫他問看看，結果沒有如牛奶
    所說之貸款金額，其中有一筆下來剛好可以繳這台車剩餘之
    價款，牛奶的想法是我只想賣這部車，並沒有要幫他們辦貸
    款，後來在交車之前，戊○○有來找我，說牛奶、陳勝義跟
    他們借了50萬元，要我不要交車，但是我跟小葉說這部車我
    會如期交車，後來小葉就帶丁○○到我公司，這是我第一次
    看到丁○○，我有跟丁○○解釋他們之間之債務與我無關，
    這就是我剛剛說的，我一到永和就覺得不太對之意」及本院
    審理時證述：「（被告問：當時是我叫你簽本票嗎？）當然
    是」、「（被告問：你確定？）百分之二百確定」、「（被
    告問：我有跟你說樓下有很多兄弟，如果不簽你會很難看？
    ）確實，你還有帶一個朋友，我不曉得那是誰」、「我去的
    時候就發現錢莊的車子在樓下，我上去包含甲○○、丁○○
    等有五個人，我就知道情況不對，那時候我還不知道為什麼
    ，沒多久，牛奶就從大門走進來，我才恍然大悟你們是一票
    的，你很清楚告訴我說因為我沒有幫你把貸款辦下來所以害
    你跟錢莊借錢，這不是恐嚇是什麼，你還逼我簽本票、還要
    我車子證件交出來，因為車子的名字不是我名下，所以丙○○才作罷」等語（詳另案95年9 月12日審判筆錄第17頁至第
    27 頁 及本院96年6 月11日審判筆錄第6 頁、第7 頁），核
    與同案被告戊○○於警詢時供稱：「當時丙○○對乙○○很
    兇，我有聽到丁○○對乙○○說『你解釋清楚，不要逼我動
    手』」、「我有聽到甲○○對乙○○說『你好好講，要不然
    你就遭殃』」，至於『戶頭有多少錢，車輛是何人的是丙○○和他朋友逼問的，我們沒有』、「我有聽到丁○○說『你
    不要諞我們，讓我們查到你說謊，就要你好看』，亦有看到
    丙○○有將乙○○的身分交給丁○○」、「我知道丙○○指
    使甲○○在旁監督乙○○簽下共6 張本票及1 張同意書，但
    是本票面額多少我不曉得，有聽到大約一百多萬」、「（問
    ：據被害人乙○○指稱，丙○○說：『你今天不簽即不要想
    走』，甲○○亦說：『你要趕快簽，簽完本票即讓你走』，
    丁○○又說：『最近常失火的恐嚇話，你是否知情？）聲音
    很大聲，我在客廳有聽到他們當時在房間交談的言語是如此
    沒有錯」、「（問：據乙○○指稱，他們要我找陳勝義出來
    ，就把本票還我，另丁○○、甲○○並說：『你要讓我隨時
    找得到你』等語，你是否知情？）有人向乙○○說要把陳勝
    義找出來，本票才還給你等語，但是誰說的我不記得了。他
    們均有向乙○○說要隨時找得到人等語」（詳另案94年度偵
    字第3223號卷第28頁至第29頁）及於檢察官偵訊時具結證述
    稱：「簽本票是在辦公室內，有小白（即被告甲○○）、牛
    奶（即被告丙○○）、丁○○，我在客廳抽煙，丙○○有表
    示他是竹聯幫份子，有跟他說過『如果不簽本票，恐怕會危
    及他家人生命』，我有聽到乙○○簽本票的辦公室內有傳出
    『最近常失火』，『趕快簽，簽完讓你走』的話，這些話不
    確定何人說，聽到這些話是從辦公室傳出（丁○○哥在辦公
    室內），最後乙○○被迫簽本票地點是在辦公室內（內有牛
    奶、小白、乙○○），最後普哥（即被告丁○○）有進去，
    最後簽的本票及同意書都給丙○○拿走」等語（詳前開偵查
    卷第145 頁至第146 頁）大致相符。從其等二人之證述內容
    ，即可得知，本件實係被告丙○○偕同案外人陳勝義向證人
    乙○○購車，並向證人乙○○稱需貸得足額之貸款，嗣後因
    故無法貸得足額貸款，證人乙○○不僅未將剩餘貸得款項交
    予被告丙○○，反將上開自用小客車交予案外人陳勝義，致
    被告丙○○無法運用該筆貸款，轉而向同案被告丁○○經營
    地下錢莊之友人借款50萬元，經同案被告丁○○代其友人向
    被告丙○○催討此筆借款，嗣經被告丙○○告知同案被告丁○○等人，此筆債務實應歸責於證人乙○○，乃由同案被告
    戊○○佯以購車為由，邀約證人乙○○前往豐羽公司，並由
    被告丙○○及同案被告甲○○、丁○○等人以諸多恐嚇言語
    令證人乙○○簽立本票及同意書之方式負擔此筆債務甚明，
    且證人乙○○到庭證述：「當時牛奶有叫伊簽本票，伊有拒
    絕」等語（詳本院95年9 月12日審判筆錄第19頁），則苟非
    被告丙○○及同案被告丁○○、甲○○等人其後有輪流對被
    害人施以言語恐嚇，衡情被害人應不至於短時間內改變心意
    而同意簽發本票及同意書，並交付身分證，是被告丙○○辯
    稱：未出言恐嚇被害人，令被害人簽立本票、同意書及交付
    身分證云云，顯係卸責之詞。
(三)按本票為有體物，並為有價證券，有經濟價值，上訴人等以
    恐嚇方法使被害人簽發交付本票，即屬恐嚇取財既遂，最高
    法院著有86年度台上字第2056號判決要旨可資參照。次按恐
    嚇取財罪，係意圖為自己或第三人不法之所有，以恐嚇使人
    將本人或第三人之物交付而成立，本件被告及同案被告丁○○等人既有不法所有之意圖，業如前述，則被害人乙○○於
    被恐嚇後簽本票之行為，即與恐嚇取財罪之構成要件相符。
    另被告及同案被告丁○○等人以恐嚇之脅迫方式，強迫被害
    人乙○○交出身分證、簽立同意書，使被害人行無義務之事
    ，係妨害被害人乙○○之自由，則該當於強制罪之構成要件
    。又按剝奪人之行動自由，僅限於剝奪人身體活動之自由，
    意思決定之自由，應不包括在內。因剝奪人之行動自由，應
    以有具體行為，使人之行動喪失自由，方能成立，如僅其意
    思決定受壓制，應成立刑法第304 條，以脅迫妨害人行使權
    利罪。查證人乙○○於本院另案審理時具結證述：「牛奶先
    進去廁所後再走到客廳，他叫我解釋給丁○○聽，沒有多久
    ，我就打電話給我朋友，叫我的朋友要過來處理，後來牛奶
    就拿電話去外面跟我的朋友講，後來牛奶應該有與我朋友見
    面，因他離開了約一小時」、「（問：牛奶離開的那一個小
    時，你解釋完後有問他們是否可離開？）他們沒有辦法作決
    定讓我離開，希望牛奶回來與我說清楚」、「（問：這中間
    他們三人有無用強迫或其他方法讓你不能離開？）沒有」、
    「（問：既然如此，你為何不自行離開？）我怕被打」、「
    （問：怕被何人打？）任何一個人」等語（詳本院95年9 月
    12 日 審判筆錄第24頁至第25頁），則由證人乙○○尚可撥
    打行動電話對外聯絡，可徵其行動自由並未遭人剝奪，然由
    其所述，因內心恐懼，不敢自行離去之情節觀之，其自由離
    去之意思決定顯已受到壓制，是被告丙○○及同案被告甲○○、丁○○、戊○○等人以上開恐嚇言語，妨害證人乙○○
    行使離去之權利至為明確。
(四)綜上所述，被告丙○○及同案被告丁○○、甲○○及戊○○
    等人確有被害人乙○○所指恐嚇取財、強制等犯行無誤，被
    告前揭否認辯解，要屬事後諉責之詞，尚不足採信。本件事
    證明確，被告犯行洵堪認定，應依法論科。
二、查被告行為後，刑法業於94年2 月2 日修正公布，95年7 月
    1 日施行，其中修正第2 條（新舊法之比較適用）、第33條
    第5 款（罰金刑）、第56條（想像競合犯）、第28條（共同
    被告）等規定。而修正後刑法第2 條第1 項規定：「行為後
    法律有變更者，適用行為時之法律。但行為後之法律有利於
    行為人者，適用最有利於行為人之法律。」係規範行為後法
    律變更所生新舊法律比較適用之準據法，於新法施行後，應
    適用修正後刑法第2 條第1 項之規定，為「從舊從輕」之比
    較。且於比較時應就罪刑有關之共犯、未遂犯、想像競合犯
    、牽連犯、連續犯、結合犯，以及累犯加重、自首減輕暨其
    他法定加減（如身分加減）與加減例等一切規定，綜其全部
    罪刑之結果而為比較（參見最高法院95年度第8 次刑事庭會
    議決議意旨），茲就本件新舊法比較結果說明如下：
(一)有關想像競合犯之規定，修正後刑法第55條除規定「從一重
    處斷」外，並增列但書：「但不得科以較輕罪名所定最輕本
    刑以下之刑」，該但書之規定，係科刑之限制，為法理之明
    文化，非屬法律之變更，自無庸依修正後刑法第2 條第1 項
    之規定為新舊法比較適用（參照前開最高法院刑事庭會議決
    議）。
(二)修正刑法係自95年7 月1 日起施行，在此之前，刑法分則編
    有關罰金刑之貨幣單位係銀元；且依刑法分則編應處罰金者
    ，應適用罰金罰鍰提高標準條例第1 條、第4 條之規定，亦
    即應按各該具體條文制定或修正之時間先後，定其提高之倍
    數。惟被告行為後，刑法施行法增訂第1 之1 條，於95年6
    月14日經總統公布，並自同年7 月1 日起施行；該條規定：
    「中華民國94年1 月7 日刑法修正施行後，刑法分則編所定
    罰金之貨幣單位為新臺幣。94年1 月7 日刑法修正時，刑法
    分則編未修正之條文定有罰金者，自94年1 月7 日刑法修正
    施行後，就其所定數額提高為30倍。但72年6 月26日至94年
    1 月7 日新增或修正之條文，就其所定數額提高為3 倍」。
    亦即自95年7 月1 日起，刑法分則編所定罰金之貨幣單位，
    由原來之銀元改為新臺幣；且94年1 月7 日刑法修正時，刑
    法分則編未修正之條文定有罰金者，自95年7 月1 日起，有
    關罰金之數額提高為30倍。本案被告係犯刑法346 條第1 項
    及第304 條之罪，該罪均有罰金刑之處罰，且於94年1 月7
    日時未經修正，依增訂刑法施行法第1 之1 條之規定，其罰
    金以新臺幣為單位，數額應提高30倍。此規定因屬前揭罰金
    罰鍰提高標準條例第1 條但書所稱之「法律已依一定比率規
    定罰金或罰鍰之數額或倍數」，自應優先適用，另修正後刑
    法第33條第5 款亦已將罰金刑調整為新臺幣1,000 元以上，
    以百元計算，故依前述標準換算後，上開法條之罰金刑度部
    分已變更為「新臺幣30,000元以下，新臺幣1,000 元以上」
    （刑法第346 條第1 項）、「新臺幣9,000 元以下，新台幣
    1,000 元以上」（刑法第304 條第1 項），然依被告行為時
    之刑罰法律，即罰金罰鍰提高標準條例第1 條前段及修正前
    刑法第33條第5 款規定之罰金最低額銀元1 元計算，上開法
    條之罰金刑最高為銀元1,000 元、銀元300 元，最低額為銀
    元1 元，若換算為新臺幣，最高額雖與新法同為新臺幣30,0
    00元、9,000 元，然最低額僅為新臺幣3 元。因此，比較上
    述修正前、後之刑罰法律，自以被告行為時關於科處罰金刑
    之法律較有利於被告。
(三)修正後刑法第28條關於成立共同正犯之標準，將原來共同正
    犯之共同「實施」犯罪，改為共同「實行」犯罪，剔除完全
    未參與犯罪相關行為之「實行」的「陰謀共同正犯」及「預
    備共同正犯」，是修正後之共同正犯之可罰性要件之範圍業
    已限縮。而本案被告之犯行非屬陰謀、預備共同正犯，適用
    行為時即修正施行前之刑法第28條規定論擬，並無不利於被
    告。
(四)經綜合比較前述各項法律變更之結果（刑法第28條、第33條
    ）後，修正後之法律規定並未對被告更為有利，依據刑法第
    2條第1項前段，應一體適用修正前刑法相關規定及修正前罰
    金罰鍰提高標準條例第1條前段之規定。
三、查被告丙○○與同案被告甲○○、丁○○及戊○○等人基於
    不法所有意圖，以恐嚇使被害人簽立本票，核其所為，係犯
    刑法第346 條第1 項之恐嚇取財罪。又被告丙○○與同案被
    告丁○○等人以恐嚇之脅迫方式，使被害人簽立同意書及令
    被害人交出身分證，係涉犯刑法第304 條第1 項前段之以脅
    迫使人行無義務之事，另以恐嚇之脅迫方式，妨害被害人行
    使離去之權利，係犯刑法第304 條第1 項後段之以脅迫妨害
    人行使權利罪。被告丙○○與同案被告甲○○、丁○○、葉
    宏暐及姓名年籍均不詳之成年男子二人間，就上開恐嚇取財
    及強制犯行，有犯意聯絡及行為分擔，應為共同正犯。被告
    所犯上開三罪係以一恐嚇之行為觸犯數罪名，屬想像競合，
    應從一重之恐嚇取財罪處斷。爰審酌被告以恐嚇方法使被害
    人簽立本票、同意書、交出身分證暨妨害被害人離去之權利
    之犯罪手段、目的、動機，對被害人身心造成極度恐懼，且
    矢口否認犯行之犯後態度等一切情狀，量處如主文所示之刑
    ，以示懲戒。
據上論斷，應依刑事訴訟法第299 條第1 項前段，刑法第2 條第
1項前段、刑法第28條、第346條第1項、第304條第1項、第55 條
，罰金罰鍰提高標準條例第1條，判決如主文。
本案經檢察官吳宗光到庭執行職務。
中　　華　　民　　國　　96　　年　　6　　月　　29　　日
                  刑事第十七庭審判長法  官  李幼妃
                                    法  官  張紹省
                                    法  官  鄭燕璘
上開正本證明與原本無異
如不服本判決應於送達後10日內向本院提出上訴狀
                                    書記官  呂紹明
中　　華　　民　　國　　96　　年　　6 　　月　　29　　日
附錄本案論罪科刑法條全文：
刑法第304條：
以強暴、脅迫使人行無義務之事或妨害人行使權利者，處 3 年以
下有期徒刑、拘役或 300 元以下罰金。
前項之未遂犯罰之。
刑法第346條：
意圖為自己或第三人不法之所有，以恐嚇使人將本人或第三人之
物交付者，處6月以上5年以下有期徒刑，得併科1千元以下罰金
。
以前項方法得財產上不法之利益，或使第三人得之者，亦同。
前二項之未遂犯罰之。
